【裁判字號】    99,易緝,16
【裁判日期】    990812
【裁判案由】    詐欺
【裁判全文】
臺灣臺北地方法院刑事判決              99年度易緝字第16號
公  訴  人  臺灣臺北地方法院檢察署檢察官
被      告  丁○○
上列被告因詐欺案件，經檢察官提起公訴（九十八年度偵字第二
○四一二號），本院判決如下：
    主  文
丁○○無罪。
    理  由
一、公訴意旨略以：被告丁○○與被告林志康（另經臺灣高等法
    院以九十九年度上易字第一一九號刑事判決判處有期徒刑三
    月確定）均明知社會上詐騙案件層出不窮，並可預見將自己
    之銀行帳戶存摺、金融卡及密碼、電話號碼交付他人使用，
    恐遭利用作為人頭，待騙徒以電話聯繫方式對被害人施以詐
    術得逞致被害人匯入款項後，再予提領運用，竟基於幫助他
    人詐欺取財之未必故意，其中林志康於民國九十八年六月二
    十六日前某不詳時、地，將其甫於九十八年六月二十五日申
    辦之臺北富邦商業銀行士林分行（設臺北市○○區○○路二
    八八號，下稱臺北富邦銀行）帳號第0000000000
    00000號帳戶之提款卡及密碼交付真實姓名、年籍不詳
    之詐欺集團成員使用；丁○○則於九十八年六月五日在臺南
    縣永康是新民街九六號向威寶電信股份有限公司（下稱威寶
    公司）申辦門號0000000000號行動電話後，旋即
    於不詳時、地將上開行動電話交付真實姓名、年籍不詳之詐
    欺集團成員使用。而該詐欺集團成員真實姓名、年籍不詳、
    自稱姓林之成年男子，意圖為自己不法之所有，以電腦設備
    連結網際網路至雅虎奇摩拍賣網站，佯登拍賣夏普牌行動電
    話之訊息，適被害人庚○○於九十八年六月二十五日二十一
    時七分許，在臺北市松山區○○○路六八九號四樓住處，上
    網至雅虎奇摩拍賣網站瀏覽後，不知有詐而欲下標購買，該
    詐欺集團成員見庚○○已然入彀，乃持丁○○所申辦之上揭
    門號0000000000號行動電話與庚○○聯絡，佯為
    議價，要庚○○將款項匯入指定之上開林志康所申辦之臺北
    富邦銀行帳戶，致庚○○陷於錯誤，於九十八年六月二十六
    日十三時五十四分許，在臺北市松山區○○○路中國信託商
    業銀行自動櫃員機，匯款新臺幣（下同）一萬三千零六十元
    至林志康上開臺北富邦銀行帳戶內。惟庚○○迄未收到商品
    ，始知受騙。因認被告丁○○涉犯刑法第三百三十九條第一
    項、第三十條第一項之幫助詐欺取財罪嫌等語。
二、按犯罪事實應依證據認定之，無證據不得認定犯罪事實。又
    不能證明被告犯罪者，應諭知無罪之判決，刑事訴訟法第一
    百五十四條第二項、第三百零一條第一項分別定有明文。再
    按，事實之認定，應憑證據，如未能發現相當證據，或證據
    不足以證明，自不能以推測或擬制之方法，為裁判基礎；且
    認定不利於被告之事實須依積極證據，苟積極證據不足為不
    利於被告事實之認定時，即應為有利於被告之認定；另認定
    犯罪事實所憑之證據，雖不以直接證據為限，間接證據亦包
    括在內，然無論直接證據或間接證據，其為訴訟上之證明，
    須於通常一般之人均不致有所懷疑，而得確信其為真實之程
    度者，始得據之為有罪之認定，倘其證明尚未達到此一程度
    ，而有合理之懷疑存在，無從使事實審法院得有罪之確信時
    ，即應由法院為諭知被告無罪之判決（最高法院四十年臺上
    字第八六號、三十年上字第八一六號、七十六年臺上字第四
    九八六號判例參照）。
三、本件公訴意旨認被告丁○○涉犯刑法第三百三十九條第一項
    、第三十條第一項之幫助詐欺取財罪嫌，無非係以證人庚○○之證述、中國信託商業銀行自動櫃員機交易明細表、威寶
    公司行動電話預付卡服務申請書及通聯調閱查詢單各一份（
    偵卷第四頁、第五頁、第九頁、第十頁、第三八頁參照）等
    件資為論據。
四、證據能力之認定：
    按被告以外之人於審判外之言詞或書面陳述，除法律有規定
    者外，不得作為證據；又被告以外之人於審判外之陳述，雖
    不符合同法第一百五十九條之一至第一百五十九條之四之規
    定，但經當事人於審判程序同意作為證據，法院審酌該言詞
    陳述或書面陳述作成時之情況，認為適當者，亦得為證據；
    又當事人、代理人或辯護人於法院調查證據時，知有第一百
    五十九條第一項不得為證據之情形，而未於言詞辯論終結前
    聲明異議者，視為有前項之同意，刑事訴訟法第一百五十九
    條第一項及第一百五十九條之五分別定有明文。查本判決下
    列所引用之各項證據方法之證據能力，被告丁○○及公訴人
    於本院準備程序及審判期日中均未予爭執，且迄至言詞辯論
    終結前亦未再聲明異議（本院九十九年七月二十九日審判筆
    錄參照），本院審酌該等言詞陳述及書面陳述作成時之情況
    ，並無不宜作為證據之情事，依刑事訴訟法第一百五十九條
    之五之規定，自得作為證據，合先敘明。
五、被告之辯解：
    被告丁○○於本院審理時，堅決否認曾申辦行動電話門號0
    000000000號並交由詐欺集團成員使用之犯行，辯
    稱：我沒有使用行動電話，更不曾申辦行動電話門號，平常
    我都在家不出門，九十八年間我也沒有去過臺南，申請書上
    留的聯絡電話都不是我的，我也不知道這是誰的電話，我是
    被人盜用身份。我的國民身分證（下稱身分證）及國民健康
    保險卡（下稱健保卡）都沒有遺失過，但我兒子乙○○曾為
    了幫我申辦健保卡而向我拿過身分證，女兒丙○○也曾為了
    辦理車貸而向我拿過身分證，我想這件事也許是他們作的等
    語。
六、經查：
  (一)行動電話門號0000000000號，確係經自稱「丁○○」之人於九十八年六月五日在臺南縣永康市○○街九六號
    威寶公司門市，持被告丁○○之身分證及健保卡影本以本人
    名義申辦，此有威寶公司行動電話預付卡服務申請書及通聯
    調閱查詢單各一份在卷可稽（偵卷第九頁、第三八頁參照）
    ；而被害人庚○○確實於九十八年六月二十五日二十一時七
    分許，在其住處上網瀏覽雅虎奇摩拍賣網站後，接獲真實姓
    名、年籍不詳、自稱「林先生」之成年男子持上揭門號00
    00000000號行動電話與其聯絡，佯稱為拍賣網站賣
    方，欲與其議價，並要求庚○○將貨款匯至林志康上開臺北
    富邦銀行帳戶內云云，致其陷於錯誤，依該成年男子之指示
    ，於九十八年六月二十六日十三時五十四分許，將一萬三千
    零六十元匯至林志康上開臺北富邦銀行帳戶後，旋遭該成年
    人提領一空等情，業據證人即被害人庚○○於警詢時指述明
    確（偵卷第四頁、第五頁參照），並有中國信託商業銀行自
    動櫃員機交易明細表一紙附卷可證（偵卷第十頁）。從而，
    被害人庚○○確實於上揭時間，遭該成年男子持門號000
    0000000號行動電話去電佯稱上情，以此方式施用詐
    術，致其陷於錯誤，因而匯款至林志康上開臺北富邦銀行帳
    戶之事實，堪信為真實。
  (二)是本件應予釐清者，即為：門號0000000000號行
    動電話究否係被告丁○○或與其有犯意聯絡之人所申辦並提
    供予詐欺集團成員使用？
  1.依威寶公司行動電話預付卡服務申請書顯示，九十八年六月
    五日應係「丁○○」本人持身分證、健保卡前往申辦上開門
    號，然查，本院於九十九年二月一日、同年五月二十四日準
    備程序命被告丁○○當庭書寫該威寶公司行動電話預付卡服
    務申請書上之手寫文字，連同其前歷次至本院應訊時於筆錄
    上所留簽名，均送請法務部調查局以歸納分析及特徵比對法
    鑑定，結果認：該威寶公司行動電話預付卡服務申請書上所
    留「丁○○」之簽名筆跡，與被告丁○○之簽名筆跡結構佈
    局、態勢神韻均不符，且其書寫習慣（包括起筆、收筆、筆
    力、筆速、連筆、筆序等筆畫細部特徵）亦均不同等語，此
    有法務部調查局九十九年六月二十二日調科貳字第○九九○○二八一四四○號鑑定書一份在卷可查（本院卷第七七頁、
    第七八頁參照），由是可知，上開威寶公司行動電話預付卡
    服務申請書上之字跡均非被告所為。
  2.公訴人雖以威寶公司行動電話預付卡服務申請書上黏貼有被
    告之身分證、健保卡影本，認被告應與實際前往申辦該門號
    之人具有犯意聯絡云云，然查：
  (1)影本雖通常附隨於正本，且與正本有相同之效力，但依通常
    經驗，有關身分或能力證明之相關證、照，因正本只有一枚
    ，且具有專屬性，故所有人對正本均負有保管之義務，而對
    其通常之使用不能免其法律上之責任，然就正本影印後之影
    本而言，因影本仍可繼續重覆影印之特性，致影本之使用與
    保管，對現代人而言，確已產生實際上之困難。尤以現代工
    商社會，不論公、私機構，常有須使用個人身分證、駕駛執
    照以供辨識往來者之身分或供做申請文書之附件等情形，而
    不得不由當事人交付證、照之原本（或正本）供對造影印或
    逕提供影本予對造使用，且在此種情形下，其影印後之影本
    通常多不會在使用後由當事人自行取回保管，而係留置或交
    付於往來之對造存檔，致有關原屬個人專有之身分證影本、
    駕駛執照影本等亦常因此流落於外，而發生遭他人不法使用
    之情形，此於現代社會，業已形成多數人之共同生活經驗，
    堪稱屢見不鮮。故依現代之生活經驗與論理法則，影本之使
    用與正本間，其最大之區別，即在正本之使用固有專屬性，
    且當事人不能就其正本之使用與保管諉其責任，然以影本而
    言，其原本之所有人對依其原本所產生之影本並無從負保管
    之義務，反而應由影本之持有人，對該影本之取得應負其舉
    證之責任，始得將該影本所產生之法律效果歸責於影本之當
    事人負責。以本件而言，公訴人據以起訴被告丁○○之證據
    ，即威寶公司行動電話預付卡服務申請書上，僅有被告丁○○之身分證、健保卡之影本，並無被告丁○○之原本（或正
    本），其逕執該影本即認被告丁○○應就該申請行為負責，
    依據上述有關正本與影本使用與保管義務之說明，其於論理
    與經驗法則上即不無率斷之嫌，且難謂已為犯罪之積極證據
    甚明。
  (2)況查，由威寶公司行動電話預付卡服務申請書上記載當日係
    由「丁○○」本人申請門號使用，然經本院將其上筆跡送鑑
    定後，已確認其上字跡均非被告所為，已如上述，由是可知
    ，威寶公司對於申請門號人之身分審查，甚為輕率，則其是
    否確曾於申請人申辦當時，仔細核對、嚴格審核申請人所提
    出之「原本」，並詢問其與本人間之關係、取得授權之依據
    等情，均有疑問，在此情形下，自難僅以威寶電信行動電話
    服務申請書上黏有被告之身分證、健保卡影本，遽為不利被
    告之認定。
  (3)再查，上開行動電話預付卡服務申請書上所留聯絡地址，雖
    確係被告之住所，然由該門號係預付卡型門號，繳付通話費
    方式為購買補充（儲值）卡預先儲值通話費（本院卷第九四
    頁，威寶公司九十九年七月十四日傳真函參照），可知該門
    號並無帳單寄送之問題，則留何聯絡地址，核與門號之使用
    無關，倘確係他人冒用被告身分申辦，則逕依身分證影本背
    面之住址記載聯絡地址，實無礙於該門號之使用，是以難以
    此為不利被告之認定；另查，身分證、健保卡影本均無聯絡
    電話之欄位，而該上開行動電話預付卡服務申請書上所留聯
    絡電話門號0000000000號行動電話之申請名義人
    為住於高雄市○○○路一○三七號九樓之一之洪忠喜，與被
    告並無何親戚及其他關連，而另支聯絡電話（○七）000
    0000之申請名義人資料雖因非使用中而已無法查詢，然
    由其區碼為（○七），可知亦高雄縣市之室內電話，與被告
    亦無何地緣關係，更可用以佐證被告遭他人冒用身分之高度
    可能性。
七、綜上所述，公訴人雖主張本件係被告申辦門號用供詐欺集團
    成員使用，而認被告涉犯幫助詐欺取財之罪嫌，然查，威寶
    公司行動電話預付卡服務申請書之簽名顯與被告之簽名字跡
    不同，被告所辯該系爭電話非由其申請，確屬可信，而公訴
    人復無從舉證證明實際申辦並提供該門號予詐欺集團成員使
    用之人與被告間有何犯意聯絡與行為分擔，自不足以證明被
    告有何幫助詐欺取財之犯行，此外復查無其他積極之證據，
    足資證明被告有如公訴意旨所指之上開犯行，揆諸首揭規定
    及說明，本案既不能證明被告犯罪，即應為無罪判決之諭知
    ，以免冤抑。
八、退併辦部份：
  (一)臺灣臺北地方法院檢察署九十八年度偵字第二七四七六號移
    送併辦意旨略以：被告丁○○可預見將自己申辦之電話號碼
    交付他人使用，恐遭利用作為人頭，待騙徒以電話聯繫方式
    對被害人施以詐術得逞致被害人匯入款項後，再予提領運用
    ，竟基於幫助他人詐欺取財之未必故意，丁○○於九十八年
    六月五日在臺南縣永康市○○街九六號向威寶公司申辦門號
    0000000000號行動電話後，旋即於不詳時、地將
    上開行動電話交付真實姓名、年籍不詳之詐欺集團所屬成員
    使用。而該詐欺集團成員意圖為自己不法之所有，於九十八
    年六月二十六日以電腦設備連結網際網路至雅虎奇摩拍賣網
    站，佯登拍賣「富士ｆｕｊｉｆｉｌｍＦ一○○相機」之訊
    息。適被害人甲○○於九十八年六月二十六日十六時三十分
    許，在高雄市○○區○○街住處，上網至雅虎奇摩拍賣網站
    瀏覽後，不知有詐而欲下標購買。該詐欺集團成員見甲○○
    留言，乃持丁○○所申辦之上揭門號行動電話與甲○○聯絡
    ，要甲○○將款項匯入指定之前開詹文穎所申辦之臺北富邦
    銀行帳戶，致甲○○陷於錯誤，於九十八年六月二十六日十
    七時四十九分許，在高雄市三民區○○○路永豐銀行自動櫃
    員機，匯款四千元至詹文穎前開臺北富邦銀行帳戶內。惟甲○○迄未收到商品，始知受騙；
  (二)臺灣桃園地方法院檢察署九十八年度偵字第二三六六三號、
    臺灣臺南地方法院檢察署九十八年度偵字第一三○九二號移
    送併辦意旨略以：被告丁○○明知社會上詐騙案件層出不窮
    ，並可預見將自己之電話號碼交付他人使用，恐遭利用作為
    詐騙工具，待騙徒以電話聯繫方式對被害人施以詐術得逞致
    被害人匯入款項至人頭帳戶後，再予提領花用，竟基於幫助
    他人詐欺取財之未必故意，將自己於九十八年六月五日向威
    寶公司所申辦之0000000000號行動電話門號，於
    不詳時、地交付真實姓名、年籍不詳之詐欺集團成員使用。
    而該詐欺集團成員，意圖為自己不法之所有，以電腦設備連
    結網際網路至「露天」拍賣網站，佯登拍賣音響之訊息。適
    被害人戊○○於九十八年六月二十七日十二時三十分許，在
    臺南市○區○○路二段六七○巷十一號住處，上網至前揭拍
    賣網站瀏覽後，不知有詐而欲下標購買。該詐欺集團成員見
    其已然上當，乃持前揭門號與戊○○聯絡，佯為議價，並要
    求戊○○將款項匯入指定之王政鈞（另案偵辦）所申辦之國
    泰世華銀行南港分行000000000000號帳戶，致
    戊○○陷於錯誤，旋於同日某時，匯款四千一百六十八元至
    前開帳戶內。嗣因戊○○遲未收到商品，方知受騙；
  (三)臺灣臺中地方法院檢察署九十八年偵字第二三六一○號移送
    併辦意旨略以：被告丁○○明知社會上詐騙案件層出不窮，
    並可預見將自己之電話號碼交付他人使用，足供他人作為詐
    騙財物聯絡之工具，竟仍基於幫助他人詐欺取財之不確定故
    意，於九十八年六月五日向威寶公司申辦門號000000
    0000號行動電話後，旋即於不詳時、地將上開行動電話
    交付真實姓名、年籍不詳之詐欺集團成員使用，容任他人作
    為詐欺取財之工具。上開詐欺集團成員旋意圖為自己不法之
    所有，在網路上佯登拍賣相機之訊息，適被害人己○○於九
    十八年六月二十四日上網瀏覽後，不知有詐而欲下標購買。
    該詐欺集團成員見己○○已然入彀，乃以前揭門號之行動電
    話與己○○聯絡，佯為議價，致使己○○陷於錯誤，而於九
    十八年六月二十五日十三時二十八分許，依對方指示，匯款
    六千元至陳仕委（尚在偵辦中）所申辦之華南銀行鹿港分行
    （帳號：000000000000號）帳戶內，惟己○○
    迄未收到商品，始知受騙；
  (四)上開移送併辦意旨均認被告此部分所為，亦涉刑法第三百三
    十九條第一項、同法第三十條第一項之幫助詐欺罪嫌，與本
    案起訴部分關係為被告以一提供行動電話門號行為幫助詐欺
    集團成員多次向被害人詐欺取財，為單純一罪及想像競合之
    裁判上一罪關係，為法律上同一案件，爰移送併案審理等語
    。惟本院既認本案起訴部分應為被告無罪之諭知，已如前述
    ，即與併辦部分不生任何裁判上一罪或實質上一罪之法律上
    同一案件關係，是上開併辦部分即非在本院審理範圍之內，
    應各退回檢察官另為適法之處理，附此敘明。
據上論斷，應依刑事訴訟法第三百零一條第一項，判決如主文。
本案經檢察官謝憲杰到庭執行職務。
中    華    民    國    99    年    8     月    12    日
                  刑事第九庭審判長法  官  林怡秀
                                  法  官  劉素如
                                  法  官  張詩芸
以上正本證明與原本無異。
如不服本判決應於收受送達後10日內向本院提出上訴書狀，並應
敘述具體理由；其未敘述上訴理由者，應於上訴期間屆滿後20日
內向本院補提理由書（均須按他造當事人之人數附繕）「切勿逕
送上級法院」。
                                  書記官  顏淑華
中    華    民    國    99    年    8     月    12    日

司法院資訊處製作；財團法人民間司法改革基金會備份。
